臺灣桃園地方法院民事簡易判決
110年度桃簡字第529號
原      告  中國信託商業銀行股份有限公司


法定代理人  利明献  
訴訟代理人  林志淵  
            卓駿逸  
            梁懷德  
被      告  陳國清  
            陳林月霞
            陳國慶  
            陳國訓  
            陳明豐  
            陳明忠  
            陳彩雲  
上列當事人間請求代位分割遺產事件，本院於民國110年11月23
日言詞辯論終結，判決如下：
    主      文
被告與被代位人陳啟銘應就被繼承人陳木枝所遺留如附表一編號
一、二、五所示之不動產，辦理繼承登記。
被告與被代位人陳啟銘就被繼承人陳木枝所遺如附表一所示遺產
，應按附表二所示之應繼分比例分割為分別共有。
訴訟費用由兩造依附表二所示訴訟費用分擔比例負擔。
    事實及理由
壹、程序方面：
一、按訴狀送達後，原告不得將原訴變更或追加他訴。但有下列
    各款情形之一者，不在此限：請求之基礎事實同一者；原告
    於判決確定前，得撤回訴之全部或一部，此於簡易訴訟程序
    亦適用之，民事訴訟法第255條第1項第2款、第262條第1項
    前段、第436條第2項分別定有明文。經查，本件原告起訴時
    原列陳啟銘（原名：陳國彬）為被告，聲明原為：「（一）
    被告應就被繼承人陳木枝所留如附表一所示之遺產（下稱系
    爭遺產），辦理繼承登記。（二）被告應將系爭遺產按附表
    二所示應繼分比例分割為分別共有」，嗣於民國110年10月2
    2日具狀變更聲明訴之聲明第1項為：「被告應就附表一編號
    1、編號2、編號5所示之遺產，辦理繼承登記。」，並於110
    年11月23日言詞辯論期日當庭撤回對被告陳啟銘之部分（見
    本院卷第133頁、第147頁反面），經核原告上開所為，係撤
    回訴之一部，且代位陳啟銘請求分割系爭遺產，與原聲明均
    屬同一基礎事實，揆諸前開之規定，應予准許。
二、被告除陳林月霞、陳彩雲外，均經合法通知，無正當理由均
    未於言詞辯論期日到場，查無民事訴訟法第386條各款所列
    情形，爰依原告之聲請，由其一造辯論而為判決。
貳、實體方面：
一、原告主張：被代位人陳啟銘積欠原告新臺幣（下同）17萬8,
    245元，及其中6萬5,629元自99年6月19日起至清償日止，按
    週年利率20％計算之利息，此經本院核發99年度司促字第169
    19號支付命令及確定證明書在案，原告持以向臺灣苗栗地方
    法院（下稱苗栗地院）聲請強制執行無效果，已取得苗栗地
    院102年度司執字第22996號債權憑證。被繼承人陳木枝遺有
    系爭遺產，由被告陳國清、陳林月霞、陳國慶、陳國訓、陳
    明豐、陳明忠、陳彩雲及被代位人陳啟銘繼承，又系爭遺產
    於分割前屬公同共有，且無不能分割之情形，然陳啟銘怠於
    行使其請求分割之權利，致原告無從執行陳啟銘因繼承所得
    之公同共有財產，顯已影響原告行使債權，故原告為保全債
    權，依民法第242 條、第1164條、第830 條第2 項準用第82
    4 條之規定，提起本件訴訟等語。並聲明：如更正後之聲明
    。
二、被告答辯：
（一）被告陳林月霞、陳彩雲則以：對原告請求沒有意見等語。
      並聲明：原告之訴駁回。
（二）其餘被告均未於言詞辯論期日到場，亦未提出書狀作何聲
      明或陳述。
三、得心證之理由：
（一）原告主張之上開事實，業據其提出土地及建物登記謄本、
      苗栗地院102年度司執字第22996號債權憑證、財政部北區
      國稅局遺產稅免稅證明書、繼承系統表、戶籍謄本等件為
      證（見本院卷第10至20、27至34頁），且有本院依職權調
      取附表一編號1至6之土地及建物謄本、被繼承人陳木枝之
      遺產稅免稅證明書（見本院卷第49至53頁、第118至123頁
      反面、第67頁）在卷可查，互核相符。此外，查無被繼承
      人陳木枝之繼承人有聲明拋棄繼承或限定繼承，亦有本院
      簡易庭民事科查詢簡答表在卷可按（見本院卷第44頁）。
      而除被告陳林月霞、陳彩雲外，其餘被告業已於相當時期
      受合法通知，既於言詞辯論期日不到場，亦未提出答辯書
      狀為爭執，爰依民事訴訟法第436 條第2 項、第280 條第
      3 項準用同條第1 項之規定，應視同自認，且被告陳林月
      霞、陳彩雲對原告之主張均不爭執，堪信原告之主張為真
      實。
（二）按「繼承人自繼承開始時，除本法另有規定外，承受被繼
      承人財產上之一切權利、義務。但權利、義務專屬於被繼
      承人本身者，不在此限」，「繼承人有數人時，在分割遺
      產前，各繼承人對於遺產全部為公同共有」，民法第1148
      條第1項、第1151條分別定有明文。查被繼承人陳木枝遺
      有系爭遺產，由被告陳國清、陳林月霞、陳國慶、陳國訓
      、陳明豐、陳明忠、陳彩雲及被代位人陳啟銘繼承，有卷
      附之繼承系統表、戶籍謄本可參（見本院卷第29至34頁）
      ，是被繼承人陳木枝之遺產，應由被代位人與被告共8人
      全體繼承而為公同共有，先予敘明。
（三）次按「債務人怠於行使其權利時，債權人因保全債權，得
      以自己之名義，行使其權利；但專屬於債務人本身者，不
      在此限」，民法第242條定有明文。再按「各共有人，除
      法令另有規定外，得隨時請求分割共有物。但因物之使用
      目的不能分割或契約訂有不分割之期限，不在此限」，此
      觀諸同法第823條第1項亦有明文規定。是各繼承人對繼承
      之公同共有土地之分割請求權，性質上為具有財產價值之
      權利，債權人自得依民法第242條之規定代位行使，不因
      債權人得聲請強制執行債務人之公同共有權利而受影響，
      此有最高法院107年度台上字第92號裁判意旨可資參照。
      經查，原告為被代位人陳啟銘之債權人，而系爭遺產均為
      陳啟銘與被告繼承而為公同共有，卻因陳啟銘怠於行使分
      割共有物之權利，始致原告無從執行陳啟銘因繼承所得之
      公同共有財產，顯已影響原告債權之行使，揆諸前揭說明
      ，原告自得主張代位陳啟銘請求分割系爭遺產。
（四）再按分割共有物既對物之權利有所變動，即屬處分行為之
      一種。凡因繼承於登記前已取得不動產物權者，其取得雖
      受法律保護，不以其未經繼承登記而否認其權利，但繼承
      人如欲分割因繼承而取得公同共有之遺產，因屬於處分行
      為，依民法第759條規定，自非先經繼承登記，不得為之
      。惟為符訴訟經濟，當事人以一訴請求該死亡共有人之繼
      承人辦理繼承登記，並請求該繼承人於辦理繼承登記後，
      與其餘共有人分割共有之不動產，當無不許之理。經查，
      原告請求代位分割如附表一編號1、2、5所示不動產，繼
      承人均尚未辦理繼承登記等節，有土地建物登記謄本在卷
      可查（見本院卷第49至53頁），依上說明，原告於本件訴
      訟中併請求陳木枝之繼承人即被告陳國清、陳林月霞、陳
      國慶、陳國訓、陳明豐、陳明忠、陳彩雲及被代位人陳啟
      銘就附表一編號1、2、5所示之不動產辦理繼承登記，為
      有理由。
（五）復按公同共有之分割，除法律另有規定外，依共有人協議
      之方法行之；分割之方法不能協議決定，或於協議決定後
      因消滅時效完成經共有人拒絕履行，法院得因任何共有人
      之聲請，命為下列之分配：1、以原物分配於各共有人。
      但各共有人均受原物之分配顯有困難者，得將原物分配於
      部分共有人。2、原物分配顯有困難時，得變賣共有物，
      以價金分配於各共有人；或以原物之一部分配於各共有人
      ，他部分變賣，以價金分配於各共有人，民法第830條第2
      項準用第824第1項、第2項分別定有明文。而遺產分割訴
      訟，屬形式之形成訴訟，法院應具體斟酌公平原則、各繼
      承人之利害關係、遺產之性質及價格、利用價值、經濟效
      用、經濟原則及使用現狀、各繼承人之意願等情形而為適
      當分割，不受各繼承人所主張分割方法之拘束。經查，原
      告請求代位分割之系爭遺產，性質上並非不可分割，即以
      原物分配予各共有人，並無事實上或法律上之困難，亦不
      致於損及各共有人之利益，應符公平原則。基此，本院審
      酌上情，因認原告主張就系爭遺產為原物分配，並依如附
      表二之應繼分比例分配，核屬允當，應予准許。
四、綜上所述，原告依民法第242條、第1164條、第830條第2項
    準用第824條規定，請求如主文第1、2 項所示，為有理由，
    應予准許。
五、本件事證已臻明確，兩造其餘陳述及所提證據，於判決結果
    不生影響，爰不逐一論列，併此敘明。
六、末因共有物分割、經界或其他性質上類似之事件涉訟，由敗
    訴當事人負擔訴訟費用顯失公平者，法院得酌量情形，命勝
    訴之當事人負擔其一部，民事訴訟法第80條之1定有明文。
    而遺產分割之訴，性質上同以由全體繼承人（或繼承人之代
    位人）參與訴訟為必要，原、被告之別僅具形式上意義。是
    原告提起本件訴訟雖於法有據，然被告應訴亦為法律規定而
    不得不然，且因遺產分割事件涉訟，繼承人均蒙其利，實質
    上無何造勝、敗訴之分。揆諸前開說明，訴訟費用應由兩造
    依其應有部分之比例分擔，始為公允，爰諭知如主文第3項
    所示。
中　　華　　民　　國　　110 　年　　12　　月　　24　　日
                  桃園簡易庭  法  官  陳容蓉
以上為正本係照原本作成。
如不服本判決，應於送達後20日內，向本院提出上訴狀並表明上
訴理由，如於本判決宣示後送達前提起上訴者，應於判決送達後
20日內補提上訴理由書（須附繕本）。
如委任律師提起上訴者，應一併繳納上訴審裁判費。   
中　　華　　民　　國　　110 　年　　12　　月　　27　　日
                              書記官  王翰揚　　　　　　　　　
附表一：
編號        遺         產         項         目    備        註  1 桃園市○○區○○段0000地號土地（52.09平方公尺） 權利範圍：3分之1  2 桃園市○○區○○段0000地號土地（0.51平方公尺） 權利範圍：3分之1  3 苗栗縣○○鎮○○○段000000地號土地（117.00平方公尺） 權利範圍：1分之1  4 苗栗縣○○鎮○○○段000000地號土地（105.00平方公尺） 權利範圍：1分之1  5 桃園市○○區○○段0000○號建物（門牌號碼：中山路1288巷2號） 權利範圍：3分之1  6 苗栗縣○○鎮○○○段000○號建物（門牌號碼：光山街3巷20號） 權利範圍：1分之1  7 苗栗縣○○鎮○○○段000○號建物（門牌號碼：光山街3巷12號） 權利範圍：1分之1  8 機車-車牌：000-000  
附表二：
姓名 應繼分比例 訴訟費用分擔比例  備註 陳啟銘  8 分之1 由原告負擔8 分之1 被代位人 陳林月霞  8 分之1 8 分之1  陳國清  8 分之1 8 分之1  陳國慶  8 分之1 8 分之1  陳國訓  8 分之1 8 分之1  陳明豐  8 分之1 8 分之1  陳明忠  8 分之1 8 分之1  陳彩雲  8 分之1 8 分之1